ACORDAO-COMPLETO-2543855

ACÓRDÃO 4122/2022 ATA 27/2022 - SEGUNDA CÂMARA

VISTOS, relatados e discutidos estes autos em que se aprecia o ato de concessão inicial de aposentadoria de ex-servidora da Fundação Instituto Brasileiro de Geografia e Estatística (IBGE) .
ACORDAM os Ministros do Tribunal de Contas da União, reunidos em sessão da 2ª Câmara, ante as razões expostas pelo Relator e com base nos arts. 1º, inciso V, e 39, inciso II, da Lei 8.443/1992; e nos arts. 1º, inciso VIII e 260, do Regimento Interno, em:
9.1. considerar ilegal e negar registro ao ato de concessão inicial de aposentadoria de Elza Maria Soares, sem, contudo, expedir proposta de determinação para cessar os pagamentos indevidos, haja vista a existência de provimento jurisdicional; e
9.2. dar ciência deste acórdão à Fundação Instituto Brasileiro de Geografia e Estatística (IBGE) e à interessada, com a informação de que a íntegra do relatório e do voto que o fundamentam podem ser consultados no endereço eletrônico www.tcu.gov.br/acordaos.

Análise de ato de concessão de aposentadoria.

Segunda Câmara

Fundação Instituto Brasileiro de Geografia e Estatística.

3. Interessados/Responsáveis:
3.1. Interessado: Elza Maria Soares (XXX.756.011-XX).

13.1. Ministros presentes: Aroldo Cedraz (na Presidência), Augusto Nardes (Relator), Bruno Dantas e Antonio Anastasia.
13.2. Ministros-Substitutos presentes: Marcos Bemquerer Costa e André Luís de Carvalho.

AUGUSTO NARDES

Trata-se de ato de aposentadoria de ex-servidora da Fundação Instituto Brasileiro de Geografia e Estatística.
2.	A Secretaria de Fiscalização de Pessoal - Sefip (peças 5 e 6) se manifestou no sentido de considerar o ato legal. Transcrevo a seguir a instrução, com os ajustes de forma pertinentes:
INTRODUÇÃO
Trata-se de ato de aposentadoria, submetido, para fins de registro, à apreciação do Tribunal de Contas da União (TCU) , de acordo com o art. 71, inciso III, da Constituição Federal.  O ato foi cadastrado e disponibilizado ao TCU por intermédio do Sistema e-Pessoal, na forma do art. 2º e 4º da Instrução Normativa TCU 78/2018.
O ato desse processo pertence às seguintes unidades:
Unidade emissora: Fundação Instituto Brasileiro de Geografia e Estatística.
Unidade cadastradora:  Fundação Instituto Brasileiro de Geografia e Estatística.
Subunidade cadastradora: UE/GO-GRH.
EXAME TÉCNICO
Procedimentos aplicados
Os procedimentos para exame, apreciação e registro de atos de pessoal encontram-se estabelecidos na Instrução Normativa TCU 78/2018 e na Resolução TCU 206/2007. Essas normas dispõem que os atos de pessoal disponibilizados por meio do e-Pessoal devem ser submetidos previamente a críticas automatizadas, com base em parâmetros predefinidos.
As críticas das informações cadastradas na etapa de coleta do ato foram elaboradas e validadas levando-se em conta as peculiaridades de cada ato. Os itens verificados nessa etapa são inerentes a dados cadastrais, fundamentos legais, mapa de tempo, ficha financeira, assim como eventuais ocorrências de acumulação. Trata-se de verificações abrangentes, minuciosas e precisas e sem a necessidade de ação humana e, portanto, menos suscetível a falhas. As críticas aplicadas estão discriminadas no sistema, no Menu e-Pessoal, opção "Crítica", que podem ser acessadas mediante concessão de perfil específico a servidores do TCU responsáveis pela análise.
Além das críticas automatizadas, há verificação humana adicional no caso de haver alertas do sistema ou informações não formatadas, como esclarecimentos do gestor ou do controle interno.  
As críticas também consideram os registros do Sistema Integrado de Administração de Recursos Humanos (Siape) . O Siape disponibiliza informações atualizadas sobre as parcelas que integram os proventos, diferentemente, portanto, do e-Pessoal, que informa as parcelas no momento do registro do ato. 
Essa confrontação com o Siape fornece uma visão atual e verdadeira da situação, o que permite descaracterizar irregularidades e inconsistências que, embora constantes do e-Pessoal, já foram corrigidas.
As verificações detectadas no ato encontram-se discriminadas na aba de pendências do ato no sistema e-Pessoal, bem como no espelho do ato contemplado por esta instrução.
Exame das Constatações
Ato: 3606/2019 - Inicial - Interessado (a) : ELZA MARIA SOARES - CPF: XXX.756.011-XX
Parecer do Controle Interno: considerar o ato Legal.
Constatações e análises: 
1.1.1. Houve o registro de pelo menos uma rubrica com 'Denominação para análise pelo TCU = Vantagem de caráter pessoal (82107 - VPNI ART.62-A LEI 8112/90 - AP (Vantagem de caráter pessoal - VPNI art. 62-A Lei 8.112/90) - R$ 145,07) .
Justificativa do Gestor de Pessoal: Não há. Verificação efetuada no âmbito do TCU.
Análise do Controle Interno:  Não há. Verificação efetuada no âmbito do TCU.
Análise da Equipe Técnica: Legal
A concessão da vantagem de quintos ou décimos está em consonância com a jurisprudência deste Tribunal e os critérios das Leis 8.911/1994 e 9.624/1998 (os períodos anteriores a 8/4/1998 são suficientes para a incorporação da vantagem de quintos) .
1.1.2. Houve o registro de pelo menos uma rubrica com 'Denominação para análise pelo TCU = Decisão judicial (16171 - DECISAO JUDICIAL TRANS JUG APO (Decisão judicial - Outros) - R$ 667,20) .
Justificativa do Gestor de Pessoal: Não há. Verificação efetuada no âmbito do TCU.
Análise do Controle Interno:  Não há. Verificação efetuada no âmbito do TCU.
Análise da Equipe Técnica: Legal
A rubrica judicial decorre de decisão judicial transitada em julgado em 8/8/2011, nos autos do processo 2009.51.01.002254-6, que tramitou na 24ª Vara Federal do Rio de Janeiro. Referido processo tratou de pedido formulado pela Associação Nacional dos Aposentados e Pensionistas do IBGE e se refere ao pagamento da parcela denominada GDIBGE (Gratificação de Desempenho do Instituto Brasileiro de Geografia e Estatística) , na mesma proporção paga aos servidores em atividade mencionados no artigo 80 da Lei 11.355/2006.
Colocando de outra maneira, os interessados pleitearam na justiça o pagamento da ¿diferença¿ referente à parcela GDIBGE, paga em 50 pontos aos inativos, para a pontuação de 90 pontos.
Considerando que a parcela judicial concedida se refere a complementação da Gratificação de Desempenho do Instituto Brasileiro de Geografia e Estatística, parcela que integra os vencimentos do cargo no qual se aposentou o interessado e cujo amparo se funda em decisão judicial transitada em julgado, propugna-se pela legalidade no referido pagamento, considerando decisão do TCU em relação a mesma matéria, Acórdão 4725/2018-TCU-Segunda Câmara, relator: Ministro Vital do Rêgo.
1.1.3. Houve o registro de pelo menos uma rubrica com 'Denominação para análise pelo TCU = Decisão judicial (16171 - DECISAO JUDICIAL TRANS JUG APO (Decisão judicial - Outros) - R$ 151,27) .
Justificativa do Gestor de Pessoal: Não há. Verificação efetuada no âmbito do TCU.
Análise do Controle Interno:  Não há. Verificação efetuada no âmbito do TCU.
Análise da Equipe Técnica: Legal
O pagamento da rubrica judicial (Adicional de Tempo de Serviço) está amparado na decisão judicial proferida no processo 89.5376-0/XI, que tramitou na 4ª Vara Federal da Seção Judiciária do Estado de Goiás, a qual julgou procedente a ação, para o fim de determinar ao Fundação Instituto Brasileiro de Geografia e Estatística-IBGE o pagamento do Adicional de Tempo de Serviço, considerando a contagem do tempo de serviço desde o início da vigência do contrato firmado com o Centro de Pesquisa e Desenvolvimento-CEPED (Projeto RADAM-BRASIL) , uma vez que o IBGE assumiu o passivo trabalhista daquele centro, configurando a sucessão de empregadores.
O tempo de serviço constante no ato, relativo ao vínculo com o CEPED, de 01/10/1977 a 04/03/1986, não foi considerado para fins de apuração de anuênio. O servidor recebe o percentual de 13% de Adicional por Tempo de Serviço, considerando apenas o tempo de serviço cadastrado no IBGE, 05/03/1986 a 08/03/1999.
Dessa forma, considerando a jurisprudência do TCU sobre a matéria, o ato pode ser apreciado pela legalidade.
O quadro resumo de ocorrências e, quando for o caso, o detalhamento da norma legal e da jurisprudência para as inconsistências acima elencadas encontra-se no anexo II dessa instrução. 
Encaminhamento do ato: 
Considerar  LEGAL e conceder o registro do ato de ELZA MARIA SOARES. 
CONCLUSÃO
A abrangência e a profundidade das verificações levadas a efeito fundamentam convicção de que o ato 3606/2019 pode ser apreciado pela legalidade, em razão de não terem sido encontradas irregularidades no ato, de acordo com o item Exame das Constatações desta instrução.
PROPOSTA DE ENCAMINHAMENTO
Ante o exposto, com fundamento no art. 71, inciso III, da Constituição Federal, no art. 1º, inciso V, e art. 39, incisos I e II, da Lei 8.443/1992, no art. 260 do Regimento Interno do Tribunal de Contas da União, propõe-se: 
Considerar  LEGAL e conceder o registro do ato de ELZA MARIA SOARES.
3.	O Ministério Público junto ao TCU (MPTCU) , à peça 7, propôs encaminhamento diverso, como transcrevo a seguir, com os ajustes de forma pertinentes:
Trata-se da análise do ato inicial da aposentadoria de Elza Maria Soares, no cargo de Técnico em Planejamento, Gestão e Infraestrutura em Informações Geográficas e Estatísticas, emitido pela Fundação Instituto Brasileiro de Geografia e Estatística (IBGE) .
2.	Após análise da concessão, a Sefip propôs a legalidade e registro do ato consignando em sua instrução que (peça 5, p. 2) :
 (...) 
Considerando que a parcela judicial concedida se refere a complementação da Gratificação de Desempenho do Instituto Brasileiro de Geografia e Estatística, parcela que integra os vencimentos do cargo no qual se aposentou o interessado e cujo amparo se funda em decisão judicial transitada em julgado, propugna-se pela legalidade no referido pagamento, considerando decisão do TCU em relação a mesma matéria, Acórdão 4725/2018-TCU-Segunda Câmara, relator: Ministro Vital do Rêgo.
3.	A decisão judicial em questão advém do Mandado de Segurança Coletivo 2009.51.01.002254-6, ajuizado pela Associação Nacional dos Aposentados e Pensionistas do IBGE, que tramitou na 24ª Vara Federal do Rio de Janeiro, requerendo que a GDIBGE seja paga aos inativos e pensionistas na mesma proporção paga aos servidores em atividade.
4.	Na primeira instância, o processo foi extinto sem resolução de mérito, uma vez que a magistrada entendeu pela inadequação da via processual eleita. No entanto, em sede de apelação, a Desembargadora Federal, Salete Maccalóz, deu "provimento ao recurso para ao julgar procedente o pedido contido na petição inicial, conceder a segurança pleiteada para determinar que a autoridade impetrada promova o pagamento aos substituídos (a saber, aos aposentados e pensionistas do IBGE associados a Associação impetrante) , da parcela denominada GDIBGE na mesma proporção que é paga aos servidores em atividade mencionados no art. 80 da Lei n 11.355/2006" (peça 3, p. 7-24) . A decisão transitou em julgado em 19/8/2011 (peça 3, p. 20) .
5.	De acordo com o art. 80 da Lei 11.355/2006, com a redação dada pela Lei 11.907/2009, a GDIBGE tem a seguinte composição:
Art. 80. Os servidores ocupantes de cargos de provimento efetivo do Plano de Carreiras e Cargos da Fundação Instituto Brasileiro de Geografia e Estatística - IBGE em exercício de atividades inerentes aos respectivos cargos ou funções nas unidades do IBGE fazem jus a uma Gratificação de Desempenho de Atividade em Pesquisa, Produção e Análise, Gestão e Infra-Estrutura de Informações Geográficas e Estatísticas - GDIBGE, com a seguinte composição: 
I - até 20 (vinte) pontos serão atribuídos em função dos resultados obtidos na avaliação de desempenho individual;
II - até 80 (oitenta) pontos serão atribuídos em função dos resultados obtidos na avaliação de desempenho institucional.
6.	O limite da gratificação é de 100 (cem) pontos, consoante o art. 81-A, incluído pela Lei 11.907/2009, in verbis:
Art. 81-A. A GDIBGE será paga observado o limite máximo de 100 (cem) pontos e o mínimo de 30 (trinta) pontos por servidor, correspondendo cada ponto ao valor estabelecido no Anexo XV-A desta Lei. 
7.	O Anexo XV-A da Lei 11.355/2006, com a redação dada pela Lei 13.327/2016, estabelece que o valor do ponto da GDIBGE, para o cargo da interessada, equivale a R$ 16,68, com vigência a partir de 1º de janeiro de 2017.
8.	Portanto, o valor máximo da GDIBGE, na atividade, é de R$ 1.668,00, decorrente do somatório dos pontos da avaliação de desempenho institucional (80 pontos) com a individual (20 pontos) .
9.	Consoante o art. 149 da Lei 11.355/2006, com a redação dada pela Lei 11.490/2007, deverão ser adotados os seguintes critérios para fins de incorporação da GDIBGE aos proventos de aposentadorias e pensões (grifos inseridos) :
Art. 149 (...) 
I - para as aposentadorias concedidas e pensões instituídas até 19 de fevereiro de 2004, a gratificação será correspondente a 50% (cinqüenta por cento) do valor máximo do respectivo nível, classe e padrão; 
II - para as aposentadorias concedidas e pensões instituídas após 19 de fevereiro de 2004: 
a) quando ao servidor que deu origem à aposentadoria ou à pensão se aplicar o disposto nos arts. 3º e 6º da Emenda Constitucional nº 41, de 19 de dezembro de 2003 , e no art. 3º da Emenda Constitucional nº 47, de 5 de julho de 2005, aplicar-se-á o percentual constante no inciso I do caput deste artigo; 
b) aos demais aplicar-se-á, para fins de cálculo das aposentadorias e pensões, o disposto na L ei nº 10.887, de 18 de junho de 2004.
10.	Observa-se no ato em exame, que a aposentadoria da Sra. Elza Maria Soares está fundamentada no art. 3º da EC 47/2005. Assim, o valor da GDIBGE a ser paga à inativa deve corresponder ao percentual de 50% da gratificação, ou seja, R$ 834,00. Exatamente esse o valor que está sendo pago na rubrica "82470-GDIBGE-ART. 80, LEI 11355/06 AP" (peça 3, p. 4) .
11.	Todavia, a decisão judicial determinou o pagamento da GDIBGE aos aposentados e pensionistas na mesma proporção paga aos servidores em atividade.
12.	Na fase de execução judicial da sentença, as partes firmaram o seguinte acordo (peça 3, p. 21) :
Por ambas as partes, foi acordado que a execução do julgado dar-se-á da seguinte forma: será criada uma rubrica a título de cumprimento de decisão judicial e a gratificação a ser paga sob tal rubrica, somada à gratificação hoje percebida pelos inativos, deverá corresponder a 100% da gratificação institucional em vigor paga aos servidores ativos e ainda à metade da gratificação individual em seu percentual máximo, conforme cada período de avaliação considerado.
13.	Logo, segundo a decisão judicial, deve integrar os proventos dos aposentados e pensionistas do IBGE a parcela integral da avaliação de desempenho institucional (até 80 pontos) , e mais 50% (cinquenta por cento) da individual (metade de 20 pontos = 10 pontos) , totalizando, no máximo, 90 pontos.
14.	Assim, como a interessada já percebe a GDIBGE, no valor de R$ R$ 834,00, correspondente a 50 pontos da gratificação, o valor da rubrica de decisão judicial a esse título seria de até R$ 667,20 (40 pontos x R$ 16,68) . Como é esse o valor que está sendo pago na rubrica "16171-DECISAO JUDICIAL TRANS JUG APO" (peça 3, p. 4) , não vislumbramos irregularidade na execução da decisão judicial.
15.	Todavia, considerando que não há amparo legal para a extensão do pagamento aos inativos e pensionistas da GDIBGE na mesma proporção paga aos servidores em atividade, mas decisão judicial transitada em julgado nesse sentido, este representante do Ministério Público de Contas da União discorda da unidade técnica e opina pela ilegalidade e negativa de registro do ato em exame, mas sem proposta de determinação para cessar os pagamentos indevidos, em respeito ao provimento jurisdicional.
16.	São nesse sentido as recentes decisões do Tribunal após analisar situação semelhante à destes autos, a exemplo dos Acórdãos 3.230/2022, 3.206/2022 e 2.842/2022, da Primeira Câmara; e, 3.133/2022, 3.013/2022 e 3.011/2022, da Segunda Câmara
É o Relatório.

não há.

Procurador Rodrigo Medeiros de Lima.

PESSOAL. APOSENTADORIA. IBGE. GRATIFICAÇÃO DE DESEMPENHO (GDIBGE). RUBRICA JUDICIAL. CÁLCULO REALIZADO EM CONFORMIDADE COM O ACORDO HOMOLOGADO EM FASE DE CUMPRIMENTO DE SENTENÇA. DESCUMPRIMENTO DA LEI EM RELAÇÃO AOS PONTOS ATRIBUÍDOS AOS SERVIDORES INATIVOS (50 PONTOS). MANUTENÇÃO DA VANTAGEM EM DECORRÊNCIA DA COISA JULGADA. ILEGALIDADE. DETERMINAÇÕES.

APOSENTADORIA (APOS)

Secretaria de Fiscalização de Integridade de Atos e Pagamentos de Pessoal e de Benefícios Sociais (Sefip).

Em exame o ato inicial de concessão da aposentadoria de Elza Maria Soares no cargo de Técnica em Planejamento, Gestão e Infraestrutura em Informações Geográficas e Estatísticas, emitido pela Fundação Instituto Brasileiro de Geografia e Estatística, submetido, para fins de registro, à apreciação do Tribunal, de acordo com o art. 71, inciso III, da Constituição Federal.
2.	A Secretaria de Fiscalização de Integridade de Atos e Pagamentos de Pessoal e de Benefícios (Sefip) se manifestou pela legalidade do ato, haja vista o amparo judicial - processo 2009.51.01.002254-6, que tramitou na 24ª Vara Federal do Rio de Janeiro - do pagamento da parcela Gratificação de Desempenho de Atividade em Pesquisa, Produção e Análise, Gestão e Infraestrutura de Informações Geográficas e Estatísticas - GDIBGE.
3.	O representante do MP/TCU propõe que o ato seja considerado ilegal, visto que não há amparo legal para a extensão do pagamento aos inativos e pensionistas da GDIBGE na mesma proporção paga aos servidores em atividade, mas tão somente decisão judicial transitada em julgado nesse sentido. Com a máxima vênia ao encaminhamento proposto pela Unidade Técnica, acompanho o posicionamento exarado pelo Ministério Público junto a este Tribunal, cujo fundamento incorporo como razões de decidir, pelos motivos que exponho a seguir.
4.	O juízo de primeiro grau extinguiu o referido processo, sem julgamento do mérito, em razão da inadequação do mandamus, sobrevindo recurso de apelação interposto pela associação, o qual foi decidido, monocraticamente, para "conceder a segurança pleiteada para determinar que a autoridade impetrada promova o pagamento aos substituídos (a saber, aos aposentados e pensionistas do IBGE associados a Associação impetrante) , da parcela denominada GDIBGE, na mesma proporção que é paga aos servidores em atividade mencionados no art. 80 da Lei nº 11.355/2006"  (grifos acrescidos) .
5.	A propósito, veja-se o que diz o art. 80 da Lei 11.355/2006:
"Art. 80. Os servidores ocupantes de cargos de provimento efetivo do Plano de Carreiras e Cargos da Fundação Instituto Brasileiro de Geografia e Estatística - IBGE em exercício de atividades inerentes aos respectivos cargos ou funções nas unidades do IBGE fazem jus a uma Gratificação de Desempenho de Atividade em Pesquisa, Produção e Análise, Gestão e Infra-Estrutura de Informações Geográficas e Estatísticas - GDIBGE, com a seguinte composição: (Redação dada pela Lei nº 11.907, de 2009) 
I - até 20 (vinte) pontos serão atribuídos em função dos resultados obtidos na avaliação de desempenho individual; e (Redação dada pela Lei nº 11.907, de 2009) 
II - até 80 (oitenta) pontos serão atribuídos em função dos resultados obtidos na avaliação de desempenho institucional.  (Redação dada pela Lei nº 11.907, de 2009) 
[...]"  (grifos acrescidos) .
6.	A referida decisão foi posteriormente confirmada pela 7ª Turma Especializada do Tribunal Regional Federal da 2ª Região, por ocasião do julgamento do agravo interposto pelo IBGE, transitado em julgado, após o julgamento dos recursos excepcionais interpostos.
7.	De fato, a Gratificação de Desempenho de Atividade em Pesquisa, Produção e Análise, Gestão e Infraestrutura de Informações Geográficas e Estatísticas - GDIBGE, nos termos do art. 80 da Lei 11.355/2006, contém uma parte fixa de até 80 pontos e outra variável de até 20 pontos. A decisão judicial que beneficia a interessada definiu que os aposentados passariam a receber a parcela institucional integral (80 pontos) e 50% da individual (10 pontos) , totalizando, assim, 90 pontos.
8.	Nesse sentido, considerando-se que, em relação ao cargo da interessada, cada ponto equivale a R$ 16,68, a rubrica judicial constante do seu contracheque corresponde ao que foi acordado judicialmente (40 pontos x R$ 16,68 = R$ 667,20) .
9.	No entanto, ressalto que a gratificação que vem sendo paga à interessada está em desacordo com a lei de regência (art. 149 da Lei 11.355/2006) , a qual estabeleceu, a título de GDIBGE, a concessão de 50 pontos aos servidores inativos, sendo o caso de se reconhecer a ilegalidade do ato ora em exame, sem, contudo, determinar a cessação dos pagamentos dos proventos, tampouco a emissão de novo ato de aposentadoria, em virtude da coisa julgada.
	Ante o exposto, VOTO por que o Tribunal adote a minuta de acórdão que ora submeto a este Colegiado.
TCU, Sala das Sessões Ministro Luciano Brandão Alves de Souza, em 9 de agosto de 2022.
Ministro JOÃO AUGUSTO RIBEIRO NARDES 
Relator